臺灣高等法院臺中分院民事判決　　　　　 96年度上字第236號
上　訴　人　己○○
　　　　　　乙○○
　　　　　　丁○○
兼上列三人
訴訟代理人　丙○○　住南投縣竹山鎮○○路○段1220號
上　訴　人　戊○○　住南投縣竹山鎮○○路○段1220號
被　上訴人　甲○○　住南投縣竹山鎮○○路○段243巷13號
上列當事人間請求損害賠償事件，上訴人對於中華民國96年7月
10日臺灣南投地方法院第一審判決（96年度重訴字第16號），提
起上訴，本院於96年10月2日言詞辯論終結，茲判決如下：
    主  文
原判決關於駁回上訴人下列第二項之訴部分廢棄。
上開廢棄部分，被上訴人應依序再給付上訴人己○○新台幣360,
000元，及戊○○、丙○○、乙○○、丁○○每人各新台幣240,0
00元，暨均自民國94年11月4日起至清償日止，按年息百分之五
計算之利息。
其餘上訴駁回。
第二審訴訟費用，由被上訴人負擔三分之二，餘由上訴人負擔。
上訴人假執行之聲請駁回。
    事實及理由
壹、上訴人主張：被上訴人於民國（下同）94年6月26日上午，
    駕駛車牌號碼4656－LJ號自用小客車，沿南投縣竹山鎮○○
    路○段由東往西方向行駛【按即由集集鎮往竹山鎮方向】，
    迨於同日上午9時許，行經上開路段955號前為限速50公里之
    路段時，原應注意車前狀況，小心駕駛，減速慢行，並隨時
    採取必要之安全措施，且不得超速行駛，而依當時天候及路
    況之情形，復無不能注意之情事，竟疏於注意，除貿然以時
    速50至70公里之時速超速行駛，並超越道路雙黃線，致於其
    完全未煞車之情形下，撞及訴外人曾樹根所騎乘車牌號碼FS
    5－506號重型機車，致曾樹根人車倒地，因而受有頭頂部瘀
    傷、頭部外傷致腦損傷等之傷害，雖經送往竹山秀傳醫院救
    治，仍因傷勢嚴重延至同日上午10時35分許不治死亡。被上
    訴人所犯過失致死罪部分，業經原法院以94年度交易字第92
    號刑事判決判處被上訴人有期徒刑8月，並經本院以96年度
    交上訴字第947號刑事判決駁回被上訴人之上訴在案。而上
    訴人己○○為曾樹根之配偶，上訴人戊○○、丙○○、乙○
    ○、丁○○為曾樹根之子女，因被上訴人上開侵權行為，(一)
    上訴人戊○○因而受有：１、支付曾樹根之醫療費新台幣（
    下同）4840元。２、支出曾樹根之殯葬費共499,238元（僅
    請求被上訴人不爭執之30萬元）。(二)上訴人己○○因而受有
    扶養費495,444元。(三)伊等無端遭逢親人生離死別，內心哀
    痛至極，斟酌兩造身份資力、加害程度及被上訴人堅不認錯
    、無和解誠意等情形，需各以150萬元為慰撫之損害。又本
    件係屬獨立民事訴訟，不受刑事判決認定之事實拘束，細觀
    事故現場照片、車損照片，可知本件交通事故確係因被上訴
    人駕車跨越雙黃線駛入對向車道所致，應由被上訴人負完全
    之過失責任，曾樹根並無任何過失責任，此亦為中央警察大
    學（下稱警大）鑑定報告所是認，臺灣省南投縣區車輛行車
    事故鑑定委員會之鑑定，用詞盡屬猜測，不足採信。而本件
    車禍，伊等已領取強制汽車責任險保險金150萬元（即五人
    各30萬元），依強制汽車責任保險法第30條規定視為加害人
    賠償金額之一部，是被上訴人自應再賠償伊等上開損害扣除
    此保險金後之餘額等情，爰依民法第184條第1項前段、第2
    項、第192條第1項、第2項、第194條等規定，提起本件訴訟
    ，求為命被上訴人應給付上訴人己○○1,695,444元、上訴
    人戊○○1,504,840元、上訴人丙○○、乙○○、丁○○各
    120萬元，及均自起訴狀繕本送達之翌日起至清償日止，按
    年利率5%加計法定遲延利息之判決（原審判命被上訴人應給
    付上訴人己○○357,266元、上訴人戊○○242,904元，上訴
    人丙○○、乙○○、丁○○每人6萬元，及均自94年11月4日
    起計算之法定遲延利息，而駁回上訴人等其餘之訴，上訴人
    己○○就其中受敗訴之50萬元本息部分、上訴人戊○○就其
    中受敗訴之45萬元部分、丙○○、乙○○、丁○○各就其中
    受敗訴之35萬元部分，提起上訴，其餘部分未據聲明不服，
    被上訴人就其敗訴部分，未據聲明不服，均已告確定）。
貳、被上訴人則以：本件交通事故，係因曾樹根騎乘機車迴轉橫
    越馬路而撞及伊車，伊車並未超過中間分界線，臺灣省南投
    縣區車輛行車事故鑑定委員會之鑑定、臺灣省車輛行車事故
    覆議鑑定委員會之覆議，亦均如此認定，警大之鑑定則有誤
    ，是曾樹根有過失，應減少伊之賠償金額；另伊對於上訴人
    請求賠償之醫療費全部及喪葬費300,000元範圍內不爭執，
    然上訴人請求之扶養費及精神慰撫金部分均太高，伊經濟能
    力不佳，負債一百多萬，無力負擔；且上訴人業已領取150
    萬元之汽車強制責任險之保險金，應予扣除等語，資為抗辯
    。
、原審審理後，斟酌兩造之主張及攻擊防禦方法之結果，認上
    訴人主張依侵權行為之法律關係，請求被上訴人給付上訴人
    己○○357,266元、上訴人戊○○242,904元，給付上訴人丙
    ○○、乙○○、丁○○每人60,000元，及均自起訴狀繕本送
    達翌日即94年11月4日起至清償日止按利息5%計算之利息，
    為有理由，應予准許，至上訴人逾此部分之請求，為無理由
    ，應予駁回。而為上訴人一部勝訴、一部敗訴之判決。並依
    上訴人之陳明，酌定相當之擔保金額，為准予假執行之宣告
    。上訴人不服，提起上訴，聲明：(一)原判決不利於上訴人部
    分廢棄。(二)前項廢棄部分，被上訴人應再給付上訴人己○○
    50萬元、戊○○45萬元、丙○○、乙○○、丁○○各35萬元
    ，及均自起訴狀繕本送達翌日起至清償日止，按年息5%計算
    之利息。(三)第一、二審訴訟費用由被上訴人負擔。(四)上訴人
    願供擔保，請准予宣告假執行。被上訴人則答辯聲明，求為
    判決：(一)上訴駁回，(二)訴訟費用由上訴人負擔。
肆、兩造不爭執之事項：
一、被上訴人於94年6月26日上午9時許，駕駛車牌號碼4656－LJ
    號自用小客車，行經南投縣竹山鎮○○路○段955號前，疏未
    注意車前狀況及減速慢行，並隨時採取必要之安全措施，貿
    然以時速50至70公里之時速超速行駛，致撞及沿著對向車道
    ，由訴外人曾樹根所騎乘車牌號碼FS5－506號重型機車，致
    曾樹根人車倒地，因而受有頭頂部瘀傷、頭部外傷致腦損傷
    等之傷害，經送醫急救，仍於94年6月26日上午10時35分許
    不治死亡。被上訴人所犯過失致死罪部分，業經原法院以94
    年度交易字第92號刑事判決判處被上訴人有期徒刑8月，並
    經本院以96年度交上訴字第947號刑事判決駁回被上訴人之
    上訴在案。
二、上訴人己○○為曾樹根之配偶，上訴人戊○○、丙○○、乙
    ○○、丁○○為曾樹根之子女。
三、被上訴人不爭執上訴人戊○○為曾樹根支出醫療費4840元，
    就上訴人戊○○為曾樹根支出之殯葬費，則於30萬元之範圍
    內不爭執。
四、上訴人等人因本件車禍，已領取強制汽車責任保險金150萬
    元，即每人各30萬元。
伍、法院之判斷：
一、查上訴人主張被上訴人於94年6月26日上午9時許，駕駛車牌
    號碼4656－LJ號自用小客車，行經南投縣竹山鎮○○路○段
    955號前，竟疏未注意車前狀況及減速慢行，並隨時採取必
    要之安全措施，貿然以時速50至70公里之時速超速行駛，致
    撞及沿著對向車道，由訴外人曾樹根所騎乘車牌號碼FS5－
    506號重型機車，致曾樹根人車倒地，因而受有頭頂部瘀傷
    、頭部外傷致腦損傷等之傷害，經送醫急救，仍於94年6月
    26日上午10時35分許不治死亡，被上訴人所犯過失致死罪部
    分，業經台灣南投地方法院刑事庭以94年度交易字第92號刑
    事判決判處被告有期徒刑8月，並經本院刑事庭以96年度交
    上訴字第947號刑事判決駁回被上訴人之上訴在案。而上訴
    人己○○為曾樹根之配偶，戊○○、丙○○、乙○○、丁○
    ○為曾樹根之子女等事實，業據提出戶籍謄本、繼承系統表
    及刑事判決等件為證，上情並為被上訴人所不爭，復經本院
    調取上開刑事卷核閱無誤，自堪信為真正。是被上訴人就本
    件車禍之發生具有過失甚明，且被上訴人之過失行為與曾樹
    根之死亡間，具有相當因果關係。另上訴人主張依中央警察
    大學之鑑定報告，被上訴人為本件車禍之肇事原因，曾樹根
    並無過失；被上訴人則辯稱曾樹根亦同有過失，請求減輕賠
    償金額。經查，本件車禍固經原法院刑事庭送請中央警察大
    學鑑定過失責任，惟其鑑定結果認曾樹根無過失責任一節，
    已為該院刑事庭所不採，又為本院刑事庭同此認定，有上開
    2份刑事判決書足參。次查，參酌上開刑事案卷所附道路交
    通事故現場圖及事故後所攝現場照片：被上訴人及曾樹根
    兩車碰撞後所散落於地上之機車車殼小碎片、玻璃碎片、燈
    殼碎片等散落物，係位於曾樹根車道與中央分向限制線兩側
    附近。曾樹根機車車牌掉落於被上訴人行駛方向車道右側
    路邊。曾樹根之車道內，依被上訴人行駛方向疑似由左後
    往右前斜（往中央分向限制線方位）之黑色機油油漬滴痕，
    此油漬滴痕位於二車碰撞點前之區域。又於曾樹根車道內
    ，留有曾樹根被撞擊後之倒地之血跡，且血跡與中央分向限
    制線之橫向距離為一點一公尺。另於曾樹根車道上，有兩
    段依被上訴人行駛方向，由右後往左前斜向刮出長達十點九
    公尺之刮地痕，刮地痕起點與中央分向限制線之橫向距離為
    一公尺，即二車撞擊後，曾樹根機車往被上訴人行駛方向之
    左前滑行至車道路外，而終止於路外並呈左倒情形。依上揭
    跡證所示，本件兩車應係在中央分向限制線附近發生碰撞一
    節，應堪認定。此外，亦無其他證據足資認定，係被上訴人
    侵入對向車道撞擊曾樹根機車之情形，是上訴人主張被上訴
    人應負完全之過失責任，尚無足採。按汽車行駛時，駕駛人
    應注意車前狀況，並隨時採取必要之安全措施；汽車交會時
    ，會車相互之間隔不得少於半公尺。道路交通安全規則第94
    條第3項、第100條第5款分別定有明文。本件被上訴人與曾
    樹根2人駕車自應注意上述道路交通安全規定，而依當時情
    況，並無不能注意之情事，竟疏未注意，而於會車時未保持
    半公尺之距離而致肇禍，2人均有過失甚明。又被上訴人另
    有超速行駛違反道路交通規則第93條規定之情形，其過失責
    任顯較重於曾樹根，本院因認被上訴人與曾樹根之過失比例
    ，應以6：4為當。
二、按因故意或過失，不法侵害他人之權利者，負損害賠償責任
    。民法第184條第1項前段定有明文。復按不法侵害他人致死
    者，對於支出醫療及增加生活上需要之費用或殯葬費之人，
    亦應負損害賠償責任。被害人對於第三人負有法定扶養義務
    者，加害人對於該第三人亦應負損害賠償責任。不法侵害他
    人致死者，被害人之父、母、子、女及配偶，雖非財產上之
    損害，亦得請求賠償相當之金額。亦為同法第192條第1項、
    第2項及第194條所明定。查上訴人己○○為曾樹根之配偶，
    上訴人戊○○、丙○○、乙○○、丁○○為曾樹根之子女，
    曾樹根因被上訴人之前開過失行為而傷重不治死亡之事實既
    經認定，則被上訴人就上訴人因此所受損害依法應負損害賠
    償責任，爰就上訴人所主張各項損害，分別審酌如下：
  (一)醫療費：上訴人戊○○主張其為曾樹根支出醫療費4,840元
    ，業據提出竹山秀傳醫院之收據1紙，並為被上訴人所不爭
    執，自堪信為真正，上訴人戊○○請求被上訴人予以賠償，
    應予准許。
  (二)殯葬費：上訴人戊○○主張其為曾樹根支出殯葬費共499,23
    8元等語，業據提出感謝狀、免用統一發票收據、示範公墓
    使用懷恩堂許可證等件為證，經核前開單據所載費用，皆屬
    殯葬禮儀及安葬祭祀之必要費用；又被上訴人表示就300,00
    0元範圍內之金額不爭執，上訴人戊○○亦同意減縮請求為
    300,000元，故上訴人戊○○請求被上訴人給付殯葬費300,0
    00元部分，應予准許。
  (三)扶養費：上訴人己○○係曾樹根之配偶，曾樹根依民法第11
    16條之1規定對上訴人己○○負有法定扶養義務，而曾樹根
    因被上訴人之過失行為而死亡，上訴人己○○依法得請求被
    上訴人給付法定扶養費。而上訴人己○○（民國37年10月11
    日生）主張其於本件車禍發生時為57歲，得受扶養之餘命尚
    有25年等情，業據提出戶籍謄本為證，且為被上訴人所不爭
    執，自堪信為真實。且曾樹根尚有4名子女即原告戊○○、
    丙○○、乙○○、丁○○，其等於本件車禍發生時均已年滿
    20歲，是曾樹根應負擔5分之1扶養義務。又上訴人己○○主
    張每年扶養費依行政院主計處公布之92年度臺灣地區家庭收
    支調查報告所示南投地區每戶人數及全年度平均消費額計算
    ，每人之年平均消費額為150,137元；被上人雖辯稱：上訴
    人己○○請求之扶養費金額過高；惟每年150,137元，則每
    月僅為12,511元，核以目前社會一般人之生活水準，尚屬合
    理，且少於本件車禍發生之94年度臺灣地區家庭收支調查報
    告公布之金額（94年度為每人每年165,939元），被上訴人
    空言主張過高，尚不足採。是上訴人己○○請求25年扶養費
    並依霍夫曼計算法扣除中間利息後，計為495,444元（計算
    式：150,137×16.00000000÷5＝495,444），於法亦應准許
    。
  (四)精神慰撫金部分：上訴人分別為被害人曾樹根之配偶及子女
    ，因被上訴人上開過失侵權行為而喪偶、喪父，精神備受痛
    苦，不言可諭。本院審酌被上訴人之實際加害情形，及上訴
    人等痛苦之程度，暨上訴人己○○為國小畢業，現為家管，
    名下有建物及土地各1筆，戊○○為專科畢業，目前職業為
    工程師，平均月薪約4萬元，丙○○為大學畢業，目前擔任
    教育顧問職務，平均月薪約3萬元；乙○○為大學畢業，目
    前擔任會計，平均月薪約3萬元，丁○○高中畢業，目前擔
    任家管。被上訴人為國中畢業，現職為司機，平均月薪2、3
    萬元，名下有與他人共有之土地4筆，惟總價值僅為33,892
    元，另有汽車2部等情，為兩造供述在卷，並有原審法院依
    職權查詢之稅務電子閘門財產所得調件明細表6紙附卷可稽
    ，認上訴人請求被上訴人給付慰撫金，配偶部分為120萬元
    ，子女部分為各100萬元為適當，應予准許，超出部分之請
    求，則非正當，不應准許。
　(五)綜上，上訴人己○○、戊○○、丙○○、乙○○、丁○○之
  　損害額分別為1,695,444元（即：495,444＋1,200,000＝1,6
    95,444）、1,304,840元（即：4,840＋300,000＋1,000,000
    ＝1,304,840）、1,000,000元、1,000,000元及1,000,000元
    。
三、按損害之發生或擴大，被害人與有過失者，法院得減輕賠償
    金額，或免除之。民法第217條第1項定有明文。次按民法第
    192條第1項規定不法侵害他人致死者，對於支出殯葬費之人
    ，亦應負損害賠償責任，係間接被害人得請求賠償之特例。
    此項請求權，自理論言，雖係固有之權利，然其權利係基於
    侵權行為之規定而發生，自不能不負擔直接被害人之過失，
    倘直接被害人於損害之發生或擴大與有過失時，依公平之原
    則，亦應有民法第217條過失相抵規定之適用。最高法院73
    年台再字第182號判例參照。故被告請求減輕賠償金額，洵
    屬有據，本件上訴人請求之各項損害及精神慰撫金應斟酌兩
    造過失比例，依上述過失相抵規定計算之。又被上訴人與曾
    樹根之過失比例應為6：4，已如前述，參照上述上訴人得請
    求金額計算後，被上訴人對上訴人己○○、戊○○負擔之賠
    償金依序為1,017,266元（即1,695,44460％＝1,017,244
    ）、782,904元（即：1,304,84060％＝782,904），對上
    訴人丙○○、乙○○、丁○○每人則為600,000元（即1,000
    ,00060％＝600,000）。
四、再按保險人依本法規定所為之保險給付，視為被保險人損害
    賠償金額之一部分；被保險人受賠償請求時，得扣除之，強
    制汽車責任保險法第32條定有明文。上訴人自陳因本件事故
    已領取強制汽車責任保險金1,500,000元，即每人各300,000
    元，是上訴人請求被上訴人賠償之金額應扣除前開已給付金
    額。從而，上訴人主張依侵權行為之法律關係，請求被上訴
    人給付上訴人己○○717,266元（即1,017,266－300,000＝
    717,266），上訴人戊○○482,904元（即782,904－300,000
    ＝482,904），給付上訴人丙○○、乙○○、丁○○每人300
    ,000元（即600,000－300,000＝300,000）及均自起訴狀繕
    本送達翌日即94年11月4日起至清償日止按年息5％計算之利
    息，為有理由，應予准許。至上訴人逾此部分之請求，為無
    理由，應予駁回。
四、原審判命被上訴人給付，固無不合，惟其僅命被上訴人給付
    上訴人每人精神慰撫金600,000元，並依過失相抵之法則，
    減輕被上訴人之給付，而僅命被上訴人依序給付上訴人己○
    ○、戊○○、丙○○、乙○○、丁○○357,266元、242,904
    元、60,000元、60,000元、及60,000元及其遲延利息，而駁
    回上訴人己○○360,000元及其餘四人均240,000元本息部分
    之訴，尚有未洽。上訴人五人就其上開其請求應准許而遭駁
    回部分之上訴，為有理由，應由本院將原判決關於此部分廢
    棄，改命被上訴人再為給付。至上訴人超出上開部分之上訴
    ，為無理由，應予駁回。
五、本件本院改命被上訴人應再為給付之金額合計為1,320,000
    元，未逾1,500,000元，於本院判決後，即告確定，兩造均
    不得再行上訴，是上訴人請求准予為假執行之宣告，核無必
    要，爰駁回之。
陸、本件事證已臻明確，兩造其餘主張及攻擊、防禦方法，均於
    判決結果無礙，爰不一一論列，併此明。
柒、據上論結，本件上訴，為一部有理由，一部無理由，依民事
    訴訟法第449條第1項、第450條、第78條、第79條、第85條
    第1項前段，判決如主文。
中　　華　　民　　國　　96　　年　　10　　月　　16　　日
                  民事第三庭    審判長法　官　陳照德
                                      法　官  曾謀貴
                                      法　官  朱　樑
以上正本係照原本作成。
兩造均不得上訴。
                                      書記官　陳妙瑋
中　　華　　民　　國　　96　　年　　10　　月　　17　　日
                                                      Ｃ
